---
---
title: "Trabalho de ECBD"
author: "Joana Araújo, Mariana Silva, Tiago Silva"
date: "2023-04-13"
output: html_document
---
# Explicação dos dados: 
A caracterização molecular do cancro da mama é um dos objetivos de investigação do TCGA-BRCA. A informação foi recolhida como resultado de uma parceria entre o Nation Cancer Institute (NCI) e o National Human Genome Research Institute(NHGRI), e inclui dados clínicos, genómicos e transcriptómicos para mais de 1.000 doentes com cancro da mama. Os dados incluem detalhes clínicos sobre os pacientes, tais como a sua idade, sexo, fase do tumor e história do tratamento, bem como informação sobre as anomalias genómicas e transcriptómicas que ocorrem no cancro da mama.

#Origem:
O projecto TCGA-BRCA foi lançado como uma componente do projeto TCGA, que procura oferecer uma base de dados com as alterações genéticas em vários tipos de cancro. Muitos métodos genómicos e transcriptómicos, incluindo sequenciação de todo o genoma, sequenciação de todo o exoma, sequenciação de RNA, e perfil de metilação de DNA, foram utilizados no projeto TCGA-BRCA para analisar amostras de cancro da mama em larga escala.

#Relevância:
Devido ao facto de dar uma visão completa das modificações genómicas e transcriptómicas que ocorrem no cancro da mama, os dados do TCGA-BRCA são uma fonte importante para os investigadores que analisam esta doença. A informação pode ser utilizada para descobrir anomalias genéticas e epigenéticas únicas que apoiam o aparecimento e a propagação do cancro da mama, bem como para encontrar alvos terapêuticos prospectivos. O conjunto de dados TCGA-BRCA contém dados clínicos que podem ser utilizados para examinar a ligação entre alterações genéticas e resultados do paciente, bem como para encontrar biomarcadores que possam ser utilizados para prever o prognóstico de um paciente e a resposta ao tratamento. Os dados de TCGA-BRCA como um todo têm o potencial para melhorar drasticamente a nossa compreensão do cancro da mama e para orientar a criação de tratamentos mais eficientes para esta condição.

# Preparação e preprocessamento
##  Dados e metadados
```{r}
proj <- "TCGA-BRCA"
query <- GDCquery(
  project = proj,
  data.category = "Transcriptome Profiling", 
  data.type = "Gene Expression Quantification",
  workflow.type = "STAR - Counts"
)
GDCdownload(query)
data_rna_brca  <- GDCprepare(query)

class(data_rna_brca)
dim(data_rna_brca)
```

## Dados Clínicos
```{r}
query_clin <- GDCquery(project = "TCGA-BRCA", 
                       data.category = "Clinical",
                       data.type = "Clinical Supplement", 
                       data.format = "BCR Biotab")
GDCdownload(query_clin)
clinical.brca <- GDCprepare(query_clin)
names(clinical.brca)
```

```{r}
data_rna_brca_assay = assay(data_rna_brca, "unstranded" )
data_rna_brca_assay
plot(data_rna_brca_assay)

```

# Estrutura dos Dados
```{r}
meta_brca = colData(data_rna_brca)

dim(meta_brca)
colnames(meta_brca)

race = as.factor(meta_brca$race)
age_diagonosis = meta_brca$age_at_index
gender = as.factor(meta_brca$gender)
tissue_type = as.factor(meta_brca$definition)
vital_status = as.factor(meta_brca$vital_status)
brca_subtype = as.factor(meta_brca$paper_BRCA_Subtype_PAM50)
brca_state = as.factor(meta_brca$paper_pathologic_stage)
```

Selecionamos as colunas correspondentes aos metadados que consideramos mais interessantes:

meta_brca$race --> Indica a raça do paciente (american, indian or alaska native, asian, black or african american, not reported, white).

meta_brca$age_at_index --> Indica a idade com a qual o paciente foi diagnosticado.

meta_brca$gender --> Indica o género dos pacientes (male, female).

meta_brca$definition --> Indica o tipo de tecido da amostra recolhida (Metastatic, Primary solid Tumor, Solid Tissue Normal)

meta_brca$vital_status -->  Indica o estado vital do paciente no momento da recolha de dados. (Alive, Dead)

meta_brca$paper_BRCA_Subtype_PAM50--> Indica o Subtipo do cancro da mama que o paciente apresenta. (Basal, Her2, LumA, LumB, Normal)

meta_brca$paper_pathologic_stage --> Indica o estágio em que se encontra o cancro do paciente no momento da recolha de dados.(NA, Stage_I, Stage_II, Stage_III, Stage_IV)

### Análise Exploratória das Variáveis --> race 
```{r}
race = na.omit(race)
qplot(race)
pie(table(race) ,col = topo.colors(5))
```

### Análise Exploratória das Variáveis  --> age_diagonosis 
```{r}
age_diagonosis = na.omit(age_diagonosis)
barplot(table(age_diag), col = c("darkgrey") ,las=2,cex.names = 0.8)
```

### Análise Exploratória das Variáveis  --> gender 
```{r}
gender = na.omit(gender)
qplot(gender)
pie(table(gender), col = c("pink","blue"))
```

### Análise Exploratória das Variáveis  --> tissue_type 
```{r}
qplot(tissue_type)
pie(table(tissue_type), col = topo.colors(3))
```

### Análise Exploratória das Variáveis  --> vital_status 
```{r}
vital_status = na.omit(vital_status)
qplot(vital_status)
pie(table(vital_status), col = topo.colors(2))
```

### Análise Exploratória das Variáveis --> brca_subtype
```{r}
brca_subtype = na.omit(brca_subtype)
qplot(brca_subtype)
```

### Análise Exploratória das Variáveis --> brca_state
```{r}
brca_state = na.omit(brca_state)
brca_state = brca_state[brca_state != "NA"]
qplot(brca_state)
```

```{r}
qplot(data_rna_brca$definition) 
```
```{r}

```


```{r}
colnames(data_rna_brca)
```


```{r}
assayNames(data_rna_brca)
```


```{r}
head(data_rna_brca)
```


#DESeq
```{r}
data_de <- data_rna_brca[,!is.na(data_rna_brca$definition)]
qplot(data_rna_brca$definition)+ggtitle("Tissue type plot")

ddsSE <- DESeqDataSet(data_de, design = ~ definition)

keep <- rowSums(counts(ddsSE)) >= 10
ddsSE <- ddsSE[keep,]
ddsSE =DESeq(ddsSE)

resultsNames(ddsSE)

res1 <- results(ddsSE, name = "definition_Primary.solid.Tumor_vs_Metastatic")
res1
res2<- results(ddsSE, name = "definition_Solid.Tissue.Normal_vs_Metastatic")

dea1 <- as.data.frame(res1)
dea2 <- as.data.frame(res2)

plot(dea1)
plot(dea2)
```

#Exploração dos resultados- res1
```{r}
res1Ordered =res1[order(res1$padj),]
summary(res1)
```
```{r}
sum(res1$padj < 0.1, na.rm=TRUE)
```

Número total de genes com reads diferentes de 0: 56.713

Número de genes que apresentam um log2 fold change (LFC) maior que 0: 897 genes, o que representa 1,6% do total de genes analisados. Isso indica que esses genes estão sobrexpressos no grupo experimental do que no grupo controle.

Número de genes que apresentam um log2 fold change menor que 0: 626 genes, o que representa 1,1% do total de genes analisados. Isso indica que esses genes estão subexpressos no grupo experimental do que no grupo controle.

Percentagem de outliers: 0%

Percentagem de genes com baixo valor de reads: 39%, ou seja, genes que têm uma contagem média inferior a 1, isso indica que esses genes são subexpressos e, portanto, menos confiáveis.

```{r}
sum(res2$padj < 0.1, na.rm=TRUE)
```

1523 genes diferencialmente expressos dos quais 897 são sobrexpressos e 626 são subexpressos

#Exploração dos resultados res2
```{r}
res2Ordered =res2[order(res2$padj),]
summary(res2)
```

Número total de genes com contagem de leitura diferente de zero: 56.713

Número de genes que apresentam um log2 fold change (LFC) maior que 0: 4.150 genes, o que representa 7,3% do total de genes analisados. Isso indica que esses genes estão sobrexpressos no grupo experimental do que no grupo controle.

Número de genes que apresentam um log2 fold change menor que 0: 5.400 genes, o que representa 9,5% do total de genes analisados. Isso indica que esses genes estão subexpressos no grupo experimental do que no grupo controle.

Percentagem de outliers: 0%

Percentagem de genes com contagens baixas: 37%, ou seja, genes que têm uma contagem média inferior a 1. Isso pode indicar que esses genes são pouco expressos e, portanto, menos confiáveis.

```{r}
sum(res2$padj < 0.1, na.rm=TRUE)
```

9550 genes diferencialmente expressos dos quais 4150 são sobrexpressos e 5400 são subexpressos

```{r}
vst = varianceStabilizingTransformation(ddsSE,blind = FALSE)
head(assay(vst),3)
```
```{r}
head(counts(ddsSE),3)
```
```{r}
select = rownames(head(res1Ordered,20))
vst.counts = assay(vst)[select,]
df = as.data.frame(colData(ddsSE)[,c("definition")])
pheatmap(vst.counts,cluster_rows = FALSE)
```

```{r}
select = rownames(head(res2Ordered,20))
vst.counts = assay(vst)[select,]
df = as.data.frame(colData(ddsSE)[,c("definition")])
pheatmap(vst.counts,cluster_rows = FALSE)
```

##Expressão diferencial-género
```{r}
data_rna_brca$gender
qplot(data_rna_brca$gender)

data_de = data_rna_brca[,!is.na(data_rna_brca$gender)]
ddsSEg = DESeqDataSet(data_de, design = ~ gender)
keep = rowSums(counts(ddsSEg)) >= 10
ddsSEg = ddsSEg[keep,]
ddsSEg = DESeq(ddsSEg)
resultsNames(ddsSEg)
res_g = results(ddsSEg, name = "Gender_male_vs_female")
dea = as.data.frame(res_g)
summary(res_g)
DESeq2::plotMA(res_g, ylim = c(-7,7))
topgene = rownames(res_g)[which.min(res_g$padj)]
plotCounts(ddsSEg, gene = topgene, intgroup = c("paper_Gender"))
```

```{r}
res_gOrdered =res_g[order(res_g$padj),]
```

```{r}
vsd <- varianceStabilizingTransformation(ddsSEg, blind = FALSE)
head(assay(vsd), 3)
head(counts(dds), 3)

select = rownames(head(res_gOrdered,20))
vst.counts = assay(vst)[select,]
df = as.data.frame(colData(ddsSEg)[,c("definition")])
pheatmap(vst.counts,cluster_rows = FALSE)
```


# DE - Estatistica descritiva Subtype_BRCA
```{r}
data_rna_brca$paper_BRCA_Subtype_PAM50
a = as.factor(data_rna_brca$paper_BRCA_Subtype_PAM50)
qplot(data_rna_brca$paper_BRCA_Subtype_PAM50)

data_de = data_rna_brca[,!is.na(data_rna_brca$paper_BRCA_Subtype_PAM50)]
ddsSE_sub = DESeqDataSet(data_de, design = ~ paper_BRCA_Subtype_PAM50)
keep = rowSums(counts(ddsSE_sub)) >= 10
ddsSE_sub = ddsSE_sub[keep,]
ddsSE_sub= DESeq(ddsSE_sub)
resultsNames(ddsSE_sub)

res_sub = results(ddsSE_sub, name = "")
dea = as.data.frame(res_sub)
summary(res_sub)
DESeq2::plotMA(res_sub, ylim = c(-7,7))
topgene = rownames(res_sub)[which.min(res_sub$padj)]
plotCounts(ddsSE_sub, gene = topgene, intgroup = c("paper_BRCA_Subtype_PAM50"))
#Nota:falta verificar as variaveis
```

```{r}
res_subOrdered =res_sub[order(res_sub$padj),]
```

```{r}
vsd <- varianceStabilizingTransformation(ddsSE_sub, blind = FALSE)
head(assay(vsd), 3)
head(counts(dds), 3)

select = rownames(head(res_subOrdered,20))
vst.counts = assay(vst)[select,]
df = as.data.frame(colData(ddsSE_sub)[,c("definition")])
pheatmap(vst.counts,cluster_rows = FALSE)
